---
title: "Estadística Descriptiva e Inferencial Aplicada"
subtitle: "Sesión 2: Limpieza de Datos II y Modelamiento"
author: "Escuela Global"
date: "`r Sys.Date()`"
lang: es
format:
  beamer:
    theme: Warsaw
    colortheme: whale
    fonttheme: default
    navigation: frame
    toc: false
    slide-number: true
    include-in-header:
      text: |
        \usepackage{xcolor}
        \definecolor{EscuelaGlobal}{RGB}{51, 102, 204}
bibliography: referencias.bib
---

```{r setup, include=FALSE}
knitr::opts_chunk$set(echo = TRUE, warning = FALSE, 
                      message = FALSE, size = 'scriptsize',
                      fig.align = 'center',
                      fig.width = 7, fig.height = 4)
library(tidyverse)
library(lubridate)
```

# Introducción

## Contexto: ¿Dónde Estamos?

:::{.block}
### Sesión Anterior (Sesión 1)
- Importar datos desde CSV a Excel y R
- Diagnosticar problemas de calidad (visual y automático)
- Limpiar texto: TRIM, MAYUS en Excel / `str_trim()`, `toupper()` en R
- Convertir fechas y manejar valores negativos
- Crear variables derivadas
- Introducción a Power Query
:::

**Hoy**: Técnicas avanzadas de limpieza, tratamiento de datos faltantes y modelamiento de datos para análisis.

---

## Objetivos de Aprendizaje

Al término de esta sesión, el participante será capaz de:

1. Detectar y eliminar registros duplicados en Excel y R
2. Identificar y tratar valores atípicos (outliers)
3. Clasificar y tratar datos faltantes según su patrón
4. Restructurar datos (pivotar, transponer)
5. Crear modelos de datos relacionales (tablas vinculadas)
6. Validar la integridad de un dataset limpio

---

# Teoría: Datos Faltantes

## ¿Por Qué Faltan Datos?

:::{.block}
### Clasificación de Rubin (1976)

| Tipo | Significado | Ejemplo |
|---|---|---|
| **MCAR** | Falta por puro azar | Servidor se cae aleatoriamente |
| **MAR** | Falta por otra variable | Empresas pequeñas no reportan |
| **MNAR** | Falta por el valor mismo | Aranceles altos se omiten |

:::

**Regla práctica:**

- < 5% faltantes, sin patrón → MCAR → eliminar o mediana global
- Correlaciona con otra variable → MAR → mediana por grupo
- Razón lógica para omisión → MNAR → documentar, cautela

---

## Métodos de Tratamiento

| Método | Cuándo | Excel | R |
|---|---|---|---|
| Eliminar filas | MCAR, < 5% | Filtrar | `filter(!is.na())` |
| Eliminar columna | > 50% vacíos | Eliminar col | `select(-col)` |
| Media/Mediana global | Rápido | `=IF(ISBLANK())` | `replace_na()` |
| Mediana por grupo | MAR | Fórmula matricial | `group_by + mutate` |
| Interpolación | Series temporales | Manual | `zoo::na.approx()` |
| Regresión / KNN | MAR complejo | No viable | `mice`, `VIM` |

**Cuidado**: Reemplazar con **cero** no es imputar. Cero es un valor real; vacío es ausencia de información.

---

## Árbol de Decisión

```
¿Cuántos faltantes?
│
├─ < 5% ───→ Eliminar filas o Mediana global
│
├─ 5-20% ──→ ¿Dependen de otra variable?
│             ├─ NO → Mediana global
│             └─ SÍ → Mediana por grupo
│
├─ 20-40% ─→ Regresión o KNN (requiere R)
│
└─ > 40% ──→ Eliminar la columna
```

---

# Duplicados

## Detectar Duplicados en Excel

**Paso a paso:**

1. Selecciona todo el rango de datos (Ctrl+A)
2. Inicio → **Formato condicional** → Resaltar reglas de celdas → **Valores duplicados**
3. Los duplicados se resaltan en rojo

**Para eliminar:**

4. Datos → **Quitar duplicados**
5. Selecciona columnas de comparación
6. Excel reporta cuántos eliminó

**Importante**: Decide si comparas TODAS las columnas o solo una clave (ej: num_factura).

---

## Detectar Duplicados en R

```{r dup_demo, eval=TRUE, echo=TRUE}
# Crear datos de ejemplo con duplicados
ventas <- tibble(
  id = c(1, 2, 3, 2, 4, 5, 3),
  producto = c("A", "B", "C", "B", "D", "E", "C"),
  monto = c(100, 200, 150, 200, 300, 250, 150)
)

# Detectar duplicados
ventas %>% filter(duplicated(.))
```

```{r dup_eliminar, eval=TRUE, echo=TRUE}
# Eliminar duplicados completos
ventas %>% distinct()
```

```{r dup_por_col, eval=TRUE, echo=TRUE}
# Eliminar duplicados por columna específica
ventas %>% distinct(id, .keep_all = TRUE)
```

---

## Ejercicio 1: Duplicados en Excel y R (70% Excel)

:::{.block}
### Instrucción
Abre `datos_comercio_internacional.csv` en Excel. Identifica y elimina duplicados usando dos métodos: primero Formato condicional para visualizar, luego Quitar duplicados para eliminar. Documenta cuántos registros duplicados encontraste y por qué columna los identificaste.
:::

**En Excel:**

1. Selecciona todas las columnas → Formato condicional → Duplicados
2. Datos → Quitar duplicados → Selecciona "num_factura"
3. Anota: ¿Cuántos se eliminaron?

**En R (verificar):**

```{r ej1_r, eval=FALSE}
datos <- read.csv("datos_comercio_internacional.csv")
cat("Antes:", nrow(datos), "\n")
datos <- datos %>% distinct(num_factura, .keep_all = TRUE)
cat("Después:", nrow(datos), "\n")
```

---

# Outliers (Valores Atípicos)

## ¿Qué es un Outlier?

:::{.block}
### Definición
Un **valor atípico** es una observación que se desvía significativamente del patrón general de los datos. Puede ser un error de entrada o un dato legítimo pero extremo.
:::

**Métodos de detección:**

| Método | Fórmula | Cuándo |
|---|---|---|
| **IQR** | < Q1 - 1.5×IQR o > Q3 + 1.5×IQR | General, robusto |
| **Z-Score** | \|z\| > 3 | Distribución normal |
| **Visual** | Boxplot, scatter | Exploratorio |

**Decisión clave**: ¿Eliminar, recortar o documentar?

---

## Detectar Outliers en Excel

**Método IQR paso a paso:**

1. Ordena la columna de interés (ej: monto_usd)
2. Calcula:

```
Q1 = CUARTIL(D:D, 1)
Q3 = CUARTIL(D:D, 3)
IQR = Q3 - Q1
Límite inferior = Q1 - 1.5 * IQR
Límite superior = Q3 + 1.5 * IQR
```

3. Columna auxiliar:

```
=IF(OR(D2 < limite_inf, D2 > limite_sup),
    "OUTLIER", "OK")
```

4. Filtra "OUTLIER" para revisar

---

## Detectar Outliers en R

```{r outliers_r, eval=TRUE, echo=TRUE}
# Usar airquality como ejemplo
data(airquality)

# Método IQR para Ozone
stats <- airquality %>%
  filter(!is.na(Ozone)) %>%
  summarise(
    Q1 = quantile(Ozone, 0.25),
    Q3 = quantile(Ozone, 0.75),
    IQR = Q3 - Q1,
    lim_inf = Q1 - 1.5 * IQR,
    lim_sup = Q3 + 1.5 * IQR
  )
print(stats)
```

```{r outliers_marcar, eval=TRUE, echo=TRUE}
# Marcar outliers
aire <- airquality %>%
  filter(!is.na(Ozone)) %>%
  mutate(
    es_outlier = Ozone < stats$lim_inf |
                 Ozone > stats$lim_sup
  )

cat("Outliers:", sum(aire$es_outlier),
    "de", nrow(aire), "registros\n")
```

---

## Ejercicio 2: Outliers (70% Excel)

:::{.block}
### Instrucción
En tu archivo de comercio internacional (ya sin duplicados), detecta outliers en la columna `monto_usd` usando el método IQR. Calcula los límites en Excel, marca los outliers con formato condicional y decide qué hacer con ellos.
:::

**En Excel:**

1. Calcula Q1, Q3, IQR en celdas auxiliares
2. Columna nueva: =IF(OR(F2<lim_inf, F2>lim_sup), "OUTLIER", "OK")
3. Formato condicional → Texto que contiene → "OUTLIER" → Rojo
4. Decide: ¿eliminar, recortar al límite, o documentar?

**Pregunta**: ¿Los outliers son errores (monto × 100) o valores legítimos?

---

# Reestructuración de Datos

## Datos Anchos vs Largos

:::{.columns}

:::{.column width="50%"}
**Formato ANCHO**

| País | Ene | Feb | Mar |
|---|---|---|---|
| Perú | 100 | 120 | 110 |
| Chile | 80 | 90 | 85 |

Cada período es una columna.
Ideal para lectura humana.
:::

:::{.column width="50%"}
**Formato LARGO**

| País | Mes | Valor |
|---|---|---|
| Perú | Ene | 100 |
| Perú | Feb | 120 |
| Perú | Mar | 110 |
| Chile | Ene | 80 |

Cada fila es una observación.
Ideal para análisis y gráficos.
:::

:::

**Regla**: ggplot2 y la mayoría de funciones estadísticas requieren formato **largo**.

---

## Pivotar en Excel

**De ancho a largo (Unpivot):**

1. Selecciona la tabla
2. Datos → Desde tabla/rango (abre Power Query)
3. Selecciona columnas fijas (ej: País)
4. Transformar → **Anular dinamización de otras columnas**
5. Renombra: "Attribute" → "Mes", "Value" → "Valor"
6. Cerrar y cargar

**De largo a ancho (Pivot):**

1. En Power Query: Transformar → **Columna dinámica**
2. Valores: selecciona la columna numérica
3. Función: Suma (o promedio, etc.)
4. Cerrar y cargar

---

## Pivotar en R

```{r pivot_demo, eval=TRUE, echo=TRUE}
# Datos anchos (como vienen de Excel)
ventas_ancho <- tibble(
  pais = c("Peru", "Chile", "Colombia"),
  ene = c(100, 80, 90),
  feb = c(120, 90, 95),
  mar = c(110, 85, 100)
)
print(ventas_ancho)
```

```{r pivot_largo, eval=TRUE, echo=TRUE}
# Convertir a formato largo
ventas_largo <- ventas_ancho %>%
  pivot_longer(cols = ene:mar,
               names_to = "mes",
               values_to = "monto")
print(ventas_largo)
```

---

## De Largo a Ancho

```{r pivot_ancho, eval=TRUE, echo=TRUE}
# Volver a formato ancho
ventas_largo %>%
  pivot_wider(names_from = mes,
              values_from = monto)
```

**Cuándo usar cada formato:**

- **Ancho**: Reportes para gerencia, tablas Excel
- **Largo**: Gráficos en ggplot2, modelos estadísticos, análisis en R

---

## Ejercicio 3: Reestructurar Datos (50/50)

:::{.block}
### Instrucción
Crea una tabla resumen en Excel con los montos promedio por país y mes (formato ancho). Luego conviértela a formato largo tanto en Power Query como en R. Verifica que ambos resultados sean iguales.
:::

**En Excel:**

1. Tabla dinámica: Filas = país, Columnas = mes, Valores = promedio(monto)
2. Copia resultado a nueva hoja
3. Power Query → Anular dinamización

**En R:**

```{r ej3_r, eval=FALSE}
resumen <- datos %>%
  group_by(pais, mes = month(fecha)) %>%
  summarise(monto_prom = mean(monto_usd, na.rm = TRUE)) %>%
  pivot_wider(names_from = mes, values_from = monto_prom)
```

---

# Modelamiento de Datos

## ¿Qué es un Modelo de Datos?

:::{.block}
### Definición
Un **modelo de datos** define cómo se organizan, relacionan y almacenan las tablas de un dataset. En análisis económico, permite vincular transacciones con catálogos de países, sectores y tipos de cambio.
:::

**Ejemplo para nuestro dataset:**

- **Tabla de hechos**: Transacciones (id, fecha, monto, volumen)
- **Tabla dimensión País**: Código, nombre, región, moneda
- **Tabla dimensión Sector**: Código, nombre, categoría
- **Tabla de tipos de cambio**: Moneda, fecha, tasa USD

---

## Modelo Relacional en Excel

**Paso a paso:**

1. Crea hojas separadas para cada tabla:
   - "Transacciones" (tabla principal)
   - "Paises" (catálogo)
   - "Sectores" (catálogo)

2. Vincula con VLOOKUP:

```
=VLOOKUP(C2, Paises!A:C, 2, FALSE)
```

Esto trae el nombre del país desde el catálogo usando el código.

3. O usa el **Modelo de datos** de Excel:
   - Datos → Relaciones → Nueva relación
   - Tabla: Transacciones, Columna: cod_pais
   - Tabla relacionada: Paises, Columna: cod_pais

---

## Modelo Relacional en R

```{r modelo_r, eval=TRUE, echo=TRUE}
# Tabla de hechos
transacciones <- tibble(
  id = 1:5,
  cod_pais = c("PE", "CL", "CO", "PE", "MX"),
  monto = c(50000, 30000, 45000, 60000, 35000)
)

# Tabla dimensión
paises <- tibble(
  cod_pais = c("PE", "CL", "CO", "MX"),
  nombre = c("Perú", "Chile", "Colombia", "México"),
  region = c("Sudamérica", "Sudamérica", 
             "Sudamérica", "Norteamérica")
)

# JOIN (equivalente a VLOOKUP)
transacciones %>%
  left_join(paises, by = "cod_pais")
```

---

## Tipos de JOIN

:::{.columns}

:::{.column width="50%"}
**En Excel:**

- VLOOKUP / XLOOKUP
- Power Query → Merge
- Modelo de datos → Relaciones

Solo LEFT JOIN es nativo.
:::

:::{.column width="50%"}
**En R:**

```r
left_join()   # Todo de A + match B
inner_join()  # Solo coincidencias
full_join()   # Todo de A y B
anti_join()   # A sin match en B
```

Todos los tipos disponibles.
:::

:::

**`left_join`** es el más usado: conserva todos los registros de la tabla principal y agrega datos del catálogo cuando hay coincidencia.

---

## Ejercicio 4: Crear Modelo de Datos (70% Excel)

:::{.block}
### Instrucción
Crea un modelo relacional para el dataset de comercio internacional: una tabla de transacciones, un catálogo de países (con región y moneda) y un catálogo de sectores. Vincula las tablas usando VLOOKUP en Excel y `left_join()` en R.
:::

**En Excel:**

1. Hoja "Paises": cod_pais, nombre, region, moneda
2. Hoja "Sectores": cod_sector, nombre, categoria
3. En "Transacciones": =VLOOKUP(C2, Paises!A:D, 3, FALSE) para traer región

**En R:**

```{r ej4_r, eval=FALSE}
datos_completos <- datos %>%
  left_join(paises, by = "cod_pais") %>%
  left_join(sectores, by = "cod_sector")
```

---

# Validación Final

## Checklist de Calidad

:::{.block}
### Protocolo de Validación (6 puntos)
1. **Duplicados**: 0 registros duplicados
2. **Faltantes**: 0 NA en variables críticas (documentar imputación)
3. **Tipos de dato**: Cada columna en su tipo correcto
4. **Rangos**: Valores dentro de rangos esperados (sin outliers no tratados)
5. **Consistencia**: Texto estandarizado, fechas en formato único
6. **Relaciones**: JOINs completos, sin registros huérfanos
:::

---

## Validación en Excel vs R

:::{.columns}

:::{.column width="50%"}
**En Excel:**

```
Duplicados: Quitar duplicados
Faltantes: =CONTAR.BLANCOS()
Tipos: Format Cells
Rangos: =MIN(), =MAX()
Texto: Filtro → revisar
```

Manual, visual, limitado.
:::

:::{.column width="50%"}
**En R:**

```r
# Todo en un pipeline
datos %>%
  summarise(
    n = n(),
    dups = n() - n_distinct(.),
    nas = sum(is.na(.)),
    rango = range(monto)
  )
```

Automático, reproducible.
:::

:::

---

## Resumen de la Sesión

**Hoy aprendiste:**

- Detectar y eliminar duplicados (Excel + R)
- Identificar y tratar outliers con IQR
- Clasificar datos faltantes (MCAR, MAR, MNAR)
- Reestructurar datos (ancho ↔ largo)
- Crear modelos de datos relacionales con JOINs
- Validar integridad de un dataset

**Flujo profesional completo:**

```
Importar → Diagnosticar → Limpiar texto →
Tratar faltantes → Detectar outliers →
Reestructurar → Modelar → Validar → Exportar
```

---

## Próxima Sesión

### Sesión 3: Visualización de Tablas y Gráficos

Con datos limpios y modelados, aprenderemos a:

- Crear tablas de frecuencia y tablas cruzadas
- Construir gráficos profesionales en Excel y ggplot2
- Elegir el gráfico correcto según tipo de variable
- Personalizar colores, ejes, etiquetas y temas

**Preparación**: Traer los datos limpios de las Sesiones 1 y 2.

---

## Referencias

:::{.block}
### Textos Esenciales
- Wickham, H. & Grolemund, G. (2017). *R for Data Science*. O'Reilly.
- Kabacoff, R. (2024). *Modern Data Visualization with R*. CRC Press.
- Broman, K.W. & Woo, K.H. (2018). "Data organization in spreadsheets." *The American Statistician*, 72(1).
:::

---

*Sesión 2: Limpieza de Datos II y Modelamiento*
*Escuela Global - Estadística Aplicada*
*Enfoque: Excel-First, Migración Natural a R*
