---
title: "Estadística Descriptiva e Inferencial Aplicada"
subtitle: "Sesión 3: Estadística Descriptiva y Visualización de Datos"
author: "Escuela Global"
date: "`r Sys.Date()`"
lang: es
format:
  beamer:
    fontsize: 9pt
    theme: default
    colortheme: whale
    fonttheme: default
    navigation: frame
    toc: false
    slide-number: true
    include-in-header:
      text: |
        \usepackage{xcolor}
        \usepackage{tikz}
        \usepackage{pgfplots}
        \pgfplotsset{compat=1.17}
        \definecolor{EscuelaGlobal}{RGB}{51, 102, 204}
        \definecolor{Whale}{RGB}{0, 102, 204}
---

```{r setup, include=FALSE}
# eval=FALSE: los chunks muestran el código pero no se ejecutan
# echo=fenced (por chunk): muestra el bloque ```{r} completo
#   para que el estudiante pueda copiar el chunk entero
knitr::opts_chunk$set(echo = TRUE, eval = FALSE,
                      warning = FALSE, message = FALSE,
                      size = 'tiny')
```

# Introducción

## ¿Qué es la Estadística Descriptiva?

:::{.block}
### Definición
La **estadística descriptiva** resume y organiza las características principales de un conjunto de datos mediante tablas, medidas numéricas y gráficos, sin extraer conclusiones más allá de los datos observados.
:::

**Dos grandes tareas:**

1. **Resumir con números**: medidas de tendencia central, dispersión y posición
2. **Comunicar visualmente**: tablas y gráficos que revelan patrones

**Hoy**: dominamos ambas en Excel y R.

---

## Objetivos de Aprendizaje

Al término de esta sesión, el participante será capaz de:

1. Calcular medidas de tendencia central y dispersión en Excel y R
2. Construir tablas de frecuencia y tablas resumen profesionales
3. Elegir el gráfico correcto según el tipo de variable
4. Crear gráficos estadísticos en Excel
5. Crear gráficos con ggplot2 en R
6. Producir tablas publicables con el paquete `gt`

---

# Medidas Estadísticas

## Medidas de Tendencia Central

:::{.columns}

:::{.column width="55%"}
\begin{tikzpicture}
\begin{axis}[
    width=6cm, height=4.5cm,
    ybar, bar width=8pt,
    xlabel={Valor}, ylabel={Frecuencia},
    xtick={1,2,3,4,5,6,7},
    ymin=0, xmin=0, xmax=8,
    axis lines=left,
    tick label style={font=\tiny},
    label style={font=\tiny}
]
\addplot[fill=Whale, draw=white] coordinates {
    (1,2) (2,4) (3,7) (4,9) (5,6) (6,3) (7,1)
};
\draw[red, thick, dashed] (axis cs:4,0) -- (axis cs:4,9);
\end{axis}
\end{tikzpicture}
:::

:::{.column width="45%"}
**Media**
Promedio aritmético.
Sensible a outliers.

**Mediana**
Valor central.
Robusta a outliers.

**Moda**
Valor más frecuente.
Útil en categóricas.
:::

:::

**Regla**: Si la distribución es simétrica, media ≈ mediana. Si está sesgada, usar mediana.

---

## Medidas de Dispersión

:::{.columns}

:::{.column width="50%"}
**Rango**
Máximo menos mínimo.

**Varianza**
Promedio de desviaciones al cuadrado.

**Desviación estándar**
Raíz de la varianza.
Misma unidad que los datos.
:::

:::{.column width="50%"}
**Rango intercuartílico (IQR)**
Q3 menos Q1.
Robusto a outliers.

**Coeficiente de variación (CV)**
Desv. estándar / media.
Compara dispersión relativa.
:::

:::

**Fórmula de la desviación estándar muestral:**

$$s = \sqrt{\frac{1}{n-1}\sum_{i=1}^{n}(x_i - \bar{x})^2}$$

---

## Dispersión: Comparación Visual

\begin{center}
\begin{tikzpicture}
\begin{axis}[
    width=9cm, height=5cm,
    xlabel={Valor}, ylabel={Densidad},
    ymin=0, xmin=-6, xmax=6,
    axis lines=left,
    legend style={font=\tiny, at={(0.98,0.98)}},
    tick label style={font=\tiny},
    label style={font=\small}
]
\addplot[Whale, thick, samples=100, domain=-6:6] 
    {exp(-x^2/2)/sqrt(2*pi)};
\addlegendentry{Baja dispersión ($s=1$)}
\addplot[orange, thick, samples=100, domain=-6:6] 
    {exp(-x^2/8)/sqrt(8*pi)};
\addlegendentry{Alta dispersión ($s=2$)}
\end{axis}
\end{tikzpicture}
\end{center}

Ambas distribuciones tienen la **misma media** (0) pero **distinta dispersión**. La desviación estándar captura esa diferencia.

---

## Medidas de Posición

:::{.block}
### Cuartiles y Percentiles
- **Q1** (percentil 25): 25% de los datos por debajo
- **Q2** (mediana, percentil 50): 50% por debajo
- **Q3** (percentil 75): 75% por debajo
- **Percentil k**: k% de los datos por debajo
:::

\begin{center}
\begin{tikzpicture}
\draw[thick] (0,0) -- (10,0);
\foreach \x/\l in {0/mín, 2.5/Q1, 5/Mediana, 7.5/Q3, 10/máx} {
    \draw[thick] (\x,-0.15) -- (\x,0.15);
    \node[font=\tiny, below] at (\x,-0.2) {\l};
}
\draw[Whale, line width=8pt] (2.5,0.6) -- (7.5,0.6);
\node[font=\tiny] at (5,1.0) {IQR = Q3 - Q1};
\end{tikzpicture}
\end{center}

El boxplot es la representación visual de estas cinco medidas.

---

## Anatomía de un Boxplot

\begin{center}
\begin{tikzpicture}
% Caja
\draw[fill=Whale!30, draw=Whale, thick] (2,1) rectangle (6,3);
% Mediana
\draw[red, very thick] (4,1) -- (4,3);
% Bigotes
\draw[thick] (2,2) -- (0.5,2);
\draw[thick] (6,2) -- (8,2);
\draw[thick] (0.5,1.6) -- (0.5,2.4);
\draw[thick] (8,1.6) -- (8,2.4);
% Outlier
\fill[red] (9.2,2) circle (3pt);
% Etiquetas
\node[font=\tiny, below] at (0.5,1.5) {Mín};
\node[font=\tiny, below] at (2,0.9) {Q1};
\node[font=\tiny, below] at (4,0.9) {Mediana};
\node[font=\tiny, below] at (6,0.9) {Q3};
\node[font=\tiny, below] at (8,1.5) {Máx};
\node[font=\tiny, below] at (9.2,1.6) {Outlier};
\end{tikzpicture}
\end{center}

El boxplot muestra de un vistazo: centro, dispersión, asimetría y valores atípicos.

---

# Parte 1: Estadística en Excel

## Funciones Estadísticas en Excel

| Medida | Función Excel |
|---|---|
| Media | `=PROMEDIO(rango)` |
| Mediana | `=MEDIANA(rango)` |
| Moda | `=MODA.UNO(rango)` |
| Desviación estándar | `=DESVEST.M(rango)` |
| Varianza | `=VAR.M(rango)` |
| Mínimo / Máximo | `=MIN(rango)` / `=MAX(rango)` |
| Cuartil | `=CUARTIL.INC(rango, 1)` |
| Percentil | `=PERCENTIL.INC(rango, 0.9)` |
| Conteo | `=CONTAR(rango)` |

**Tip**: `=CUARTIL.INC(A:A, 2)` da la mediana; es equivalente a `=MEDIANA(A:A)`.

---

## Resumen Automático en Excel

**Herramienta de Análisis de Datos:**

1. Archivo → Opciones → Complementos
2. Administrar: Complementos de Excel → Ir
3. Marca "Herramientas para análisis" → Aceptar
4. Datos → **Análisis de datos** → Estadística descriptiva
5. Rango de entrada: selecciona tu columna
6. Marca "Resumen de estadísticas"
7. Aceptar

**Resultado**: Excel genera media, error típico, mediana, moda, desviación, varianza, curtosis, asimetría, rango, mín, máx, suma y cuenta — todo de una vez.

---

## Tabla Dinámica para Estadísticas

**Paso a paso:**

1. Selecciona tus datos
2. Insertar → Tabla dinámica
3. Filas: variable categórica (ej: sector)
4. Valores: variable numérica (ej: monto)
5. Click en el campo de Valores → Configuración
6. Elige: Promedio, Recuento, Máx, Mín, Desv. Est.

**Repite** arrastrando la misma variable numérica varias veces al área de Valores, cada una con una función distinta. Así obtienes una tabla resumen completa por grupo.

---

## Ejercicio 1: Estadística Descriptiva en Excel

:::{.block}
### Situación
Recibes el archivo `ventas_sectores.xlsx` con transacciones de 5 sectores económicos. La gerencia pide un informe con las estadísticas descriptivas de los montos por sector.
:::

**Objetivo**: Crear una tabla resumen con media, mediana, desviación estándar y coeficiente de variación por sector, e identificar qué sector tiene mayor variabilidad relativa.

**Pasos principales:**

1. Abre `ventas_sectores.xlsx`
2. Tabla dinámica: Filas = sector, Valores = monto (Promedio, Mediana vía Máx no aplica → usa fórmulas)
3. Columna CV = Desv. Est. / Media
4. Ordena por CV descendente
5. Compara con `ventas_sectores_RESUELTO.xlsx`

---

# Parte 2: Gráficos en Excel

## Elegir el Gráfico Correcto

| Pregunta | Variables | Gráfico Excel |
|---|---|---|
| ¿Cómo se distribuye? | 1 numérica | Histograma |
| ¿Cuántos por categoría? | 1 categórica | Barras / Columnas |
| ¿Proporción del total? | 1 categórica | Circular |
| ¿Varía entre grupos? | Cat × Num | Barras agrupadas |
| ¿Se relacionan? | Num × Num | Dispersión (XY) |
| ¿Cambia en el tiempo? | Temporal | Líneas |

---

## Crear un Histograma en Excel

**Paso a paso:**

1. Selecciona la columna numérica
2. Insertar → Gráficos → **Histograma**
3. Click derecho en el eje X → Dar formato al eje
4. Ajusta "Ancho del contenedor" (bin width)
5. Personaliza título y etiquetas

**Alternativa con Análisis de Datos:**

1. Datos → Análisis de datos → Histograma
2. Rango de entrada + Rango de clases
3. Marca "Crear gráfico"

---

## Buenas Prácticas en Gráficos Excel

:::{.columns}

:::{.column width="50%"}
**Hacer**

- Título descriptivo
- Ejes con unidades
- Ordenar barras por valor
- Colores consistentes
- Eliminar líneas de cuadrícula sobrantes
:::

:::{.column width="50%"}
**Evitar**

- Gráficos 3D
- Ejes que no inician en cero (barras)
- Demasiadas categorías en circular
- Colores similares
- Efectos de sombra o brillo
:::

:::

---

## Ejercicio 2: Gráficos en Excel

:::{.block}
### Situación
Con el archivo `comercio_paises.xlsx` (montos de exportación de 8 países durante 24 meses), el equipo comercial necesita un tablero visual básico.
:::

**Objetivo**: Producir tres gráficos profesionales que respondan: (a) ¿qué país exporta más?, (b) ¿cómo evolucionan las exportaciones en el tiempo?, (c) ¿hay relación entre monto y volumen?

**Pasos principales:**

1. Abre `comercio_paises.xlsx`
2. Gráfico de barras: total por país (ordenado de mayor a menor)
3. Gráfico de líneas: exportaciones mensuales
4. Gráfico de dispersión: monto vs volumen + línea de tendencia
5. Compara con `comercio_paises_RESUELTO.xlsx`

---

# Parte 3: Estadística y Gráficos en Stata

## ¿Por Qué Stata?

:::{.block}
### El Software del Análisis Económico Aplicado
Stata es el estándar en economía, políticas públicas y ciencias sociales. Su fortaleza: comandos concisos, reproducibilidad vía archivos `.do` y manejo eficiente de grandes encuestas (ENAHO, ENDES, censos).
:::

**Filosofía de Stata:**

- Un comando = una acción (`summarize`, `histogram`, `graph bar`)
- Los análisis se guardan en un archivo `.do` (reproducible)
- La sintaxis es uniforme: `comando variable, opciones`

**Referencia**: Curso Stata PUCP (J. Palomino) y Manual oficial de Stata (`[U] User's Guide`).

---

## Estructura de un Comando en Stata

:::{.block}
### Sintaxis General
:::

```stata
comando [varlist] [if] [in] [weight] [, opciones]
```

**Ejemplos:**

```stata
summarize ingreso                    // resumen básico
summarize ingreso if edad > 25       // con condición
histogram ingreso, frequency         // con opción
graph bar (mean) ingreso, over(region)
```

**Elementos:**

- `varlist`: lista de variables
- `if` / `in`: filtrar observaciones
- `,`: separa el comando de sus opciones

---

## Cargar Datos en Stata

Código (extraíble):

```stata
* Datos de ejemplo incluidos en Stata
sysuse auto, clear

* Datos desde archivo propio
use "datos_comercio.dta", clear

* Importar desde Excel
import excel "ventas.xlsx", firstrow clear

* Importar desde CSV
import delimited "datos.csv", clear

* Ver estructura
describe
```

**`clear`** limpia la memoria antes de cargar. **`firstrow`** indica que la primera fila son nombres de variables.

---

# Estadística Descriptiva en Stata

## Comandos de Resumen

Código (extraíble):

```stata
* Resumen básico: media, desv, min, max
summarize ingreso

* Resumen detallado: percentiles, asimetría, curtosis
summarize ingreso, detail

* Resumen de varias variables
summarize ingreso edad empleados
```

`summarize` (abreviado `su`) es el comando central de estadística descriptiva. Con `detail` agrega mediana, percentiles, varianza, asimetría y curtosis.

---

## Tablas de Estadísticas: tabstat

Código (extraíble):

```stata
* Tabla de estadísticas personalizada
tabstat ingreso, ///
    statistics(mean median sd min max n) ///
    columns(statistics)

* Estadísticas POR GRUPO
tabstat ingreso, ///
    by(region) ///
    statistics(mean sd n)
```

**`tabstat`** es el comando estrella para tablas descriptivas. La opción `by()` genera estadísticas por grupo, equivalente a una tabla dinámica de Excel o `group_by()` de R.

---

## Tablas de Frecuencia

Código (extraíble):

```stata
* Frecuencia de una variable categórica
tabulate region

* Tabla cruzada de dos variables
tabulate region sexo

* Tabla cruzada con porcentajes por fila
tabulate region sexo, row

* Con porcentajes por columna
tabulate region sexo, column
```

**`tabulate`** (abreviado `tab`) crea tablas de frecuencia. Con dos variables genera tablas cruzadas. Las opciones `row`, `column` y `cell` añaden porcentajes.

---

## Tabla de Resultado: tabstat

\begin{center}
\includegraphics[width=0.95\textwidth]{img_sesion3/stata_tabla.png}
\end{center}

Salida típica de `tabstat ingreso, by(region) statistics(mean sd min max n)`.

---

## Ejercicio 3: Estadística en Stata

:::{.block}
### Situación
Con la base `ventas_sectores.dta` (convertida desde el Excel de la Sesión), el área de estudios necesita un reporte descriptivo reproducible en un archivo `.do`.
:::

**Objetivo**: Escribir un `.do` que calcule media, mediana, desviación y N por sector, e identifique el sector con mayor dispersión.

**Pasos principales:**

1. `import excel "ventas_sectores.xlsx", firstrow clear`
2. `tabstat monto_usd, by(sector) statistics(mean median sd n)`
3. Interpretar qué sector tiene mayor desviación estándar
4. Guardar el log: `log using "reporte.log"`

---

# Gráficos en Stata

## Gráficos Univariados: Histograma

Código (extraíble):

```stata
* Histograma básico
histogram ingreso

* Con frecuencia en lugar de densidad
histogram ingreso, frequency

* Personalizado
histogram ingreso, ///
    frequency ///
    title("Histograma del ingreso") ///
    xtitle("Ingreso (soles)") ///
    color(navy)
```

El operador `///` permite escribir un comando largo en varias líneas dentro de un `.do`.

---

## Histograma: Resultado

\begin{center}
\includegraphics[width=0.8\textwidth]{img_sesion3/stata_histograma.png}
\end{center}

---

## Gráfico de Barras

Código (extraíble):

```stata
* Barras con la media por categoría
graph bar (mean) ingreso, ///
    over(region) ///
    title("Ingreso promedio por región") ///
    ytitle("Ingreso (soles)") ///
    bar(1, color(navy))

* Barras con conteo
graph bar (count), over(region)
```

**`graph bar`** requiere una estadística `(mean)`, `(sum)`, `(count)`, etc. y la variable de agrupación en `over()`.

---

## Barras: Resultado

\begin{center}
\includegraphics[width=0.8\textwidth]{img_sesion3/stata_barras.png}
\end{center}

---

## Box Plot

Código (extraíble):

```stata
* Boxplot por grupo
graph box ingreso, ///
    over(region) ///
    title("Distribución del ingreso por región") ///
    ytitle("Ingreso (soles)")

* Boxplot de varias variables
graph box ingreso gasto
```

**`graph box`** genera diagramas de caja. Con `over()` compara la distribución entre grupos, mostrando mediana, cuartiles y outliers.

---

## Box Plot: Resultado

\begin{center}
\includegraphics[width=0.8\textwidth]{img_sesion3/stata_boxplot.png}
\end{center}

---

## Gráficos Bivariados: twoway

Código (extraíble):

```stata
* Dispersión simple
twoway scatter ingreso edad

* Dispersión + línea de ajuste
twoway (scatter ingreso edad) ///
       (lfit ingreso edad), ///
    title("Ingreso según edad") ///
    xtitle("Edad (años)") ///
    ytitle("Ingreso (soles)")
```

**`twoway`** es el comando más potente de Stata: combina capas gráficas (scatter, line, lfit, etc.) entre paréntesis. `lfit` añade la línea de regresión lineal.

---

## Scatter + Ajuste: Resultado

\begin{center}
\includegraphics[width=0.8\textwidth]{img_sesion3/stata_scatter.png}
\end{center}

---

## Barras Agrupadas

Código (extraíble):

```stata
* Barras por dos categorías
graph bar (mean) ingreso, ///
    over(sexo) ///
    over(region) ///
    title("Ingreso por región y sexo") ///
    legend(order(1 "Hombres" 2 "Mujeres"))

* Con asignación de color por grupo
graph bar (mean) ingreso, ///
    over(region) asyvars over(sexo)
```

El orden de los `over()` define la jerarquía de agrupación. `asyvars` colorea las barras según la primera variable.

---

## Barras Agrupadas: Resultado

\begin{center}
\includegraphics[width=0.8\textwidth]{img_sesion3/stata_barras_grupo.png}
\end{center}

---

## Guardar y Exportar Gráficos

Código (extraíble):

```stata
* Guardar el gráfico en formato Stata
graph save "grafico.gph", replace

* Exportar como imagen
graph export "grafico.png", replace width(1200)

* Exportar como PDF
graph export "grafico.pdf", replace

* Nombrar un gráfico en memoria
histogram ingreso, name(hist1, replace)
```

**`graph export`** admite PNG, PDF, EPS, SVG y TIF. La opción `width()` controla la resolución en píxeles.

---

## Esquemas Visuales (Schemes)

Código (extraíble):

```stata
* Cambiar el estilo visual global
set scheme s2color      // clásico (por defecto)
set scheme s1mono       // monocromático
set scheme economist    // estilo The Economist

* Aplicar a un gráfico puntual
histogram ingreso, scheme(economist)
```

Los **schemes** controlan la apariencia global (colores, fondo, fuentes). Para gráficos profesionales, el paquete `grstyle` (Jann) permite personalización avanzada.

---

## Ejercicio 4: Gráficos en Stata

:::{.block}
### Situación
Con la base de comercio internacional, el equipo necesita un tablero visual reproducible en un `.do`.
:::

**Objetivo**: Producir tres gráficos (histograma, barras por país, dispersión monto-volumen) y exportarlos como PNG.

**Pasos principales:**

1. `import delimited "datos_comercio.csv", clear`
2. Histograma: `histogram monto_usd, frequency title("...")`
3. Barras: `graph bar (mean) monto_usd, over(pais)`
4. Dispersión: `twoway (scatter monto_usd volumen_ton) (lfit monto_usd volumen_ton)`
5. Exportar cada uno: `graph export "g1.png", replace`

---

## Resumen: Comandos Clave de Stata

| Tarea | Comando Stata |
|---|---|
| Resumen estadístico | `summarize var, detail` |
| Tabla por grupo | `tabstat var, by(g) stat(...)` |
| Frecuencias | `tabulate var` |
| Tabla cruzada | `tabulate v1 v2, row` |
| Histograma | `histogram var` |
| Barras | `graph bar (mean) var, over(g)` |
| Boxplot | `graph box var, over(g)` |
| Dispersión | `twoway scatter y x` |
| Ajuste lineal | `twoway lfit y x` |
| Exportar | `graph export "f.png", replace` |

---


# Parte 4: Visualización en R

## ¿Por Qué ggplot2?

:::{.block}
### La Gramática de Gráficos
`ggplot2` construye gráficos por **capas**. Cada gráfico se arma sumando componentes con `+`, lo que da consistencia y flexibilidad ilimitada.
:::

**Estructura básica** (extraíble del Beamer):

```{r}
#| echo: fenced
#| eval: false
library(ggplot2)

ggplot(datos, aes(x = variable_x, y = variable_y)) +
  geom_tipo() +          # geometría: puntos, barras, etc.
  labs(title = "...") +  # títulos y etiquetas
  theme_minimal()        # tema visual
```

**Lectura**: "Toma los datos, mapea X e Y, dibuja la geometría, añade títulos, aplica tema."

---

## Preparar Datos y Paleta

```{r}
#| echo: fenced
#| eval: false
library(tidyverse)

# Paleta institucional Whale
whale <- c("#0066CC", "#3366FF", "#6699FF",
           "#FF6633", "#228B22")

# Dataset de ejemplo (nativo de R)
data(mpg, package = "ggplot2")

# Tema personalizado reutilizable
tema_escuela <- theme_minimal(base_size = 11) +
  theme(
    plot.title = element_text(face = "bold"),
    legend.position = "bottom",
    panel.grid.minor = element_blank()
  )
```

---

## Histograma en ggplot2

Código (extraíble):

```{r}
#| echo: fenced
#| eval: false
ggplot(mpg, aes(x = hwy)) +
  geom_histogram(fill = "#0066CC",
                 color = "white",
                 bins = 25) +
  labs(title = "Distribución de Eficiencia",
       x = "Millas por galón (hwy)",
       y = "Frecuencia") +
  theme_minimal()
```

---

## Histograma: Resultado

\begin{center}
\includegraphics[width=0.85\textwidth]{img_sesion3/histograma.png}
\end{center}

---

## Boxplot en ggplot2

Código (extraíble):

```{r}
#| echo: fenced
#| eval: false
ggplot(mpg, aes(x = reorder(class, hwy, median),
                y = hwy, fill = class)) +
  geom_boxplot(show.legend = FALSE,
               alpha = 0.7) +
  labs(title = "Eficiencia por Clase de Vehículo",
       x = "Clase",
       y = "Millas por galón (hwy)") +
  scale_fill_brewer(palette = "Blues") +
  theme_minimal()
```

---

## Boxplot: Resultado

\begin{center}
\includegraphics[width=0.85\textwidth]{img_sesion3/boxplot.png}
\end{center}

---

## Gráfico de Barras en ggplot2

Código (extraíble):

```{r}
#| echo: fenced
#| eval: false
mpg %>%
  count(class) %>%
  ggplot(aes(x = reorder(class, -n), y = n)) +
  geom_bar(stat = "identity",
           fill = "#0066CC") +
  geom_text(aes(label = n), vjust = -0.5,
            size = 3) +
  labs(title = "Vehículos por Clase",
       x = "", y = "Cantidad") +
  theme_minimal()
```

---

## Barras: Resultado

\begin{center}
\includegraphics[width=0.85\textwidth]{img_sesion3/barras.png}
\end{center}

---

## Densidad por Grupo

Código (extraíble):

```{r}
#| echo: fenced
#| eval: false
ggplot(mpg, aes(x = hwy, fill = drv)) +
  geom_density(alpha = 0.4) +
  labs(title = "Densidad de Eficiencia por Tracción",
       x = "Millas por galón (hwy)",
       fill = "Tracción") +
  scale_fill_manual(
    values = c("#0066CC", "#FF6633", "#228B22")
  ) +
  theme_minimal()
```

---

## Densidad: Resultado

\begin{center}
\includegraphics[width=0.85\textwidth]{img_sesion3/densidad.png}
\end{center}

---

## Scatter con Regresión

Código (extraíble):

```{r}
#| echo: fenced
#| eval: false
ggplot(mpg, aes(x = displ, y = hwy)) +
  geom_point(aes(color = drv),
             size = 2.5, alpha = 0.7) +
  geom_smooth(method = "lm", se = TRUE,
              color = "gray30",
              linetype = "dashed") +
  labs(title = "Cilindrada vs Eficiencia",
       x = "Cilindrada (litros)",
       y = "Millas por galón (hwy)",
       color = "Tracción") +
  scale_color_manual(
    values = c("#0066CC", "#FF6633", "#228B22")
  ) +
  theme_minimal()
```

---

## Scatter: Resultado

\begin{center}
\includegraphics[width=0.85\textwidth]{img_sesion3/scatter.png}
\end{center}

---

## Serie Temporal

Código (extraíble):

```{r}
#| echo: fenced
#| eval: false
data(economics, package = "ggplot2")

ggplot(economics, aes(x = date,
                      y = unemploy / 1000)) +
  geom_area(fill = "#0066CC", alpha = 0.2) +
  geom_line(color = "#0066CC",
            linewidth = 0.6) +
  labs(title = "Desempleo en el Tiempo",
       x = "", y = "Desempleados (miles)") +
  theme_minimal()
```

---

## Serie Temporal: Resultado

\begin{center}
\includegraphics[width=0.85\textwidth]{img_sesion3/serie.png}
\end{center}

---

## Facetas (Paneles Múltiples)

Código (extraíble):

```{r}
#| echo: fenced
#| eval: false
ggplot(mpg, aes(x = displ, y = hwy)) +
  geom_point(color = "#0066CC", alpha = 0.5) +
  geom_smooth(method = "loess", se = FALSE,
              color = "gray30") +
  facet_wrap(~drv) +
  labs(title = "Cilindrada vs Eficiencia por Tracción",
       x = "Cilindrada (L)",
       y = "MPG (hwy)") +
  theme_minimal()
```

---

## Facetas: Resultado

\begin{center}
\includegraphics[width=0.95\textwidth]{img_sesion3/facetas.png}
\end{center}

---

## Guardar Gráficos

Código (extraíble):

```{r}
#| echo: fenced
#| eval: false
# Guardar el último gráfico generado
ggsave("grafico.png",
       width = 7, height = 4, dpi = 300)

# Guardar un objeto específico
p <- ggplot(mpg, aes(displ, hwy)) +
  geom_point()

ggsave("scatter.pdf", plot = p,
       width = 7, height = 4)
```

**Para presentaciones**: PNG a 300 dpi. **Para publicaciones**: PDF (vectorial, escala sin perder calidad).

---

# Parte 5: Tablas con gt

## ¿Qué es el Paquete gt?

:::{.block}
### Grammar of Tables
El paquete `gt` construye tablas de presentación profesional por capas, igual que ggplot2 hace con gráficos. Ideal para informes y publicaciones.
:::

```{r}
#| echo: fenced
#| eval: false
install.packages("gt")
library(gt)
```

**Componentes de una tabla gt:**

- Encabezado (título y subtítulo)
- Cuerpo (datos)
- Etiquetas de columna (spanners)
- Notas al pie
- Formato de celdas (moneda, %, decimales)

---

## Tabla de Frecuencias en R

Código (extraíble):

```{r}
#| echo: fenced
#| eval: false
library(tidyverse)

# Tabla de frecuencia con proporciones
mpg %>%
  count(class) %>%
  mutate(
    frec_rel = n / sum(n),
    frec_acum = cumsum(frec_rel)
  )
```

Para una versión con formato profesional, usamos `gt`.

---

## Tabla de Frecuencias: Resultado

\begin{center}
\includegraphics[width=0.75\textwidth]{img_sesion3/tabla_freq.png}
\end{center}

---

## Tabla Resumen con gt

Código (extraíble):

```{r}
#| echo: fenced
#| eval: false
library(gt)

mpg %>%
  group_by(class) %>%
  summarise(
    n = n(),
    media = mean(hwy),
    mediana = median(hwy),
    desv = sd(hwy)
  ) %>%
  gt() %>%
  tab_header(
    title = "Estadísticas por Clase",
    subtitle = "Eficiencia en carretera"
  ) %>%
  fmt_number(columns = c(media, mediana, desv),
             decimals = 1) %>%
  cols_label(n = "N", media = "Media",
             mediana = "Mediana",
             desv = "Desv. Est.")
```

---

## Tabla gt con Estilo

Código (extraíble):

```{r}
#| echo: fenced
#| eval: false
mpg %>%
  group_by(class) %>%
  summarise(media = mean(hwy),
            desv = sd(hwy)) %>%
  gt() %>%
  tab_header(title = "Eficiencia por Clase") %>%
  fmt_number(columns = c(media, desv),
             decimals = 1) %>%
  data_color(
    columns = media,
    colors = scales::col_numeric(
      palette = c("white", "#0066CC"),
      domain = NULL)
  ) %>%
  tab_options(
    heading.background.color = "#0066CC",
    column_labels.font.weight = "bold"
  )
```

---

## Tabla gt: Resultado

\begin{center}
\includegraphics[width=\textwidth]{img_sesion3/tabla_gt.png}
\end{center}

---

## Exportar Tablas gt

Código (extraíble):

```{r}
#| echo: fenced
#| eval: false
tabla <- mpg %>%
  group_by(class) %>%
  summarise(media = mean(hwy)) %>%
  gt()

# Guardar como imagen
gtsave(tabla, "tabla.png")

# Guardar como HTML
gtsave(tabla, "tabla.html")

# Guardar como Word
gtsave(tabla, "tabla.docx")
```

**Ventaja de gt sobre Excel**: la misma tabla se exporta a PNG, HTML, PDF, Word o LaTeX con una línea, manteniendo el formato.

---

## Ejercicio 3: Visualización en R (30% R)

:::{.block}
### Situación
Usando el dataset nativo `mpg`, el área de análisis necesita un mini-reporte reproducible con estadísticas y gráficos.
:::

**Objetivo**: Generar una tabla resumen con `gt` y tres gráficos con ggplot2 aplicando la paleta Whale.

**Pasos principales:**

1. Carga `library(tidyverse)`, `library(gt)` y `data(mpg)`
2. Tabla `gt`: media y desv. de `hwy` por `class`
3. Histograma de `hwy`
4. Boxplot de `hwy` por `drv`
5. Scatter de `displ` vs `hwy` coloreado por `class`
6. Exporta todo con `ggsave()` y `gtsave()`

---

# Cierre

## Resumen: Excel vs Stata vs R

| Tarea | Excel | Stata | R |
|---|---|---|---|
| Media/mediana | `=PROMEDIO` | `summarize` | `mean()` |
| Desv. estándar | `=DESVEST.M` | `summarize` | `sd()` |
| Tabla por grupo | Tabla dinámica | `tabstat, by()` | `group_by` |
| Frecuencias | Tabla dinámica | `tabulate` | `count()` |
| Histograma | Insertar gráfico | `histogram` | `geom_histogram()` |
| Barras | Gráfico barras | `graph bar` | `geom_bar()` |
| Boxplot | Gráfico de caja | `graph box` | `geom_boxplot()` |
| Dispersión | Gráfico XY | `twoway scatter` | `geom_point()` |
| Tabla formato | Manual | `tabstat` | `gt()` |

---

## Catálogo de Gráficos ggplot2

| Gráfico | geom | Variables |
|---|---|---|
| Histograma | `geom_histogram` | 1 numérica |
| Densidad | `geom_density` | 1 numérica |
| Barras | `geom_bar` | 1 categórica |
| Boxplot | `geom_boxplot` | Cat × Num |
| Dispersión | `geom_point` | Num × Num |
| Línea | `geom_line` | Temporal |
| Área | `geom_area` | Temporal |
| Facetas | `facet_wrap` | Multivariado |

---

## Lo que Lograste Hoy

**En Excel:**

- Funciones estadísticas y Análisis de datos
- Tablas dinámicas para resúmenes por grupo
- Histogramas, barras, líneas y dispersión

**En R:**

- Medidas descriptivas con `summarise()`
- 7 tipos de gráficos en ggplot2 con paleta Whale
- Tablas profesionales con `gt`
- Exportación reproducible

---

## Próxima Sesión

### Sesión 4: Probabilidad e Inferencia

- Distribuciones de probabilidad
- Distribución normal
- Intervalos de confianza
- Introducción a pruebas de hipótesis

**Preparación**: Traer los gráficos y tablas de hoy. Los usaremos para interpretar resultados inferenciales.

---

## Referencias

:::{.block}
### Textos Esenciales
- Kabacoff, R. (2024). *Modern Data Visualization with R*. CRC Press. https://rkabacoff.github.io/datavis/
- Wickham, H. (2016). *ggplot2: Elegant Graphics for Data Analysis*. Springer.
- Iannone, R. et al. (2024). *gt: Easily Create Presentation-Ready Display Tables*. CRAN.
- StataCorp. (2023). *Stata User's Guide*. https://www.stata.com/manuals/u.pdf
- Mitchell, M. N. (2022). *A Visual Guide to Stata Graphics*. 4th ed. Stata Press.
- Healy, K. (2018). *Data Visualization: A Practical Introduction*. Princeton University Press.
:::

---

*Sesión 3: Estadística Descriptiva y Visualización*
*Escuela Global - Estadística Aplicada*
*Enfoque: Excel-First, Migración Natural a R*
