---
title: "Estadística Descriptiva e Inferencial Aplicada"
subtitle: "Sesión 1: Gestión y Preparación de Datos Económicos"
author: "Escuela Global"
date: "`r Sys.Date()`"
lang: es
format:
  beamer:
    theme: Madrid
    colortheme: whale
    fonttheme: default
    navigation: frame
    toc: false
    slide-number: true
    include-in-header:
      text: |
        \usepackage{xcolor}
        \definecolor{EscuelaGlobal}{RGB}{51, 102, 204}
editor: 
  markdown: 
    wrap: 72
---

```{r setup, include=FALSE}
knitr::opts_chunk$set(echo = TRUE, warning = FALSE, message = FALSE, 
                      fig.align = 'center', fig.width = 7, fig.height = 4,
                      size = 'scriptsize')


library(tidyverse)
library(janitor)
library(lubridate)
```

# Introducción

## El Desafío de los Datos Reales

::: block
### Escenario Profesional Típico

Una organización recibe una base de datos que contiene: - Registros de
transacciones (miles de filas) - Información de múltiples fuentes:
finanzas, operaciones, recursos humanos - Datos de diversos sectores
económicos (Finanzas, Retail, Manufactura, Educación, Logística) -
Problemas de calidad variados e inconsistencias documentadas
:::

**Pregunta Central**: ¿Cómo convertir datos crudos y problemáticos en
información confiable?

------------------------------------------------------------------------

## El Principio 80/20 en Análisis Estadístico

::: block
### Distribución del Esfuerzo en Proyectos Reales

-   **80%** del tiempo: Importación, diagnóstico, limpieza y
    transformación de datos
-   **15%** del tiempo: Análisis estadístico y modelado
-   **5%** del tiempo: Visualización e interpretación de resultados

**Los mejores analistas profesionales dedican la mayor parte del tiempo
a garantizar calidad de datos.**
:::

------------------------------------------------------------------------

## Objetivos de Aprendizaje

Al término de esta sesión, el participante será capaz de:

::: block
### Competencias Desarrolladas

1.  Importar datos desde múltiples formatos a Excel
2.  Diagnosticar problemas de calidad usando herramientas de Excel
3.  Limpiar inconsistencias de forma sistemática
4.  Transformar variables (fechas, texto, numéricas)
5.  Crear variables derivadas con significado económico
6.  Documentar completamente el proceso de preparación
7.  **Migrar de forma natural a R para automatizar**
:::

------------------------------------------------------------------------

# Teoría Fundamental

## Tipos de Datos y Variables Económicas

::::: columns
::: {.column width="50%"}
**Variables Numéricas** - Continuas: Precios (\$100.50), tasas (2.5%) -
Discretas: Empleados (120), transacciones (5)

**Variables Categóricas** - Nominales: Sector (Finanzas, Retail) -
Ordinales: Tamaño (Pequeña, Mediana, Grande)
:::

::: {.column width="50%"}
**Variables Temporales** - Fechas específicas (2024-01-15) - Períodos
(trimestral, anual)

**Variables de Texto** - Descripciones, notas, comentarios - Requieren
limpieza especial
:::
:::::

## Clasificación por Escala de Medición

::::: columns
::: {.column width="50%"}
**Nominal** - Sin orden, solo categorías - Ej: Finanzas, Retail

**Intervalo** - Diferencias significativas - Ej: Temperatura, Índices
:::

::: {.column width="50%"}
**Ordinal** - Con orden jerárquico - Ej: Baja, Media, Alta

**Ratio** - Cero absoluto, ratios válidos - Ej: Precio, Volumen, Ingreso
:::
:::::

## Problemas Comunes en Datos Reales

::: block
### Inconsistencias que Encontrarás

1.  **Fechas**: Múltiples formatos (DD/MM/YYYY, YYYY-MM-DD, texto)
2.  **Texto**: Espacios extras, mayúsculas inconsistentes
3.  **Números**: Valores negativos sin justificación, símbolos de moneda
4.  **Faltantes**: Celdas vacías sin patrón aparente ("NA", "-", " ")
5.  **Duplicados**: Registros repetidos sin identificación clara
    ("Finanzas", "FINANZAS", "Finanzas ")
6.  **Rangos**: Valores fuera del rango esperado
:::


## Fuentes de Datos en Economía

::::: columns
::: {.column width="50%"}
**Nacionales**: 

1. Institutos de Estadística: INEI (Perú)
2. Bancos Centrales: BCRP (Perú)
3. Entidades gubernamentales: Ministerios, Plataformas gubernamentales.
4. Insitutos de Estudios Económicos: Instituto Peruano de Economía (IPE)
:::

::: {.column width="50%"}
**Internacionales**:

1. Banco Mundial (World Bank): Datos Socioeconómicos.
2. Fondo Monetario Internacional: Estadísticas Financieras Internacionales. Balanza de Pagos.
3. Yahoo Finance: Información de instrumentos financieros.
4. FRED (Federal Reserve Economic Data): Información económica gestionada por la Reserva Federal de Estados Unidos.
:::
:::::

##

::: {.callout-note}
### ¿Los datos que 'importan' solo son Cuantitativos?

No. Todos los datos no son cuantificables al 100%. Existe una gran cantidad de datos que son, por ejemplo, Cualitativos no normalizados. Ejemplo: Sentimientos, Opiniones, Razonamiento, Justificaciones.

**¿Cuál sería la mayor fuente de datos cualitativos?**
:::




# Gestión de Datos en Excel

## Paso 1: Importar Datos a Excel

### Opción A: Abrir archivo CSV

**Instrucción paso a paso:**

1.  Abre Excel
2.  Archivo → Abrir
3.  Selecciona `datos_crudos.csv`
4.  En el asistente de importación:
    -   Delimitador: "Comma" (coma)
    -   Encoding: UTF-8
    -   Click Finish

### Opción B: Copiar desde otra fuente

1.  Copiar datos
2.  Excel → Paste → Paste Special
3.  Seleccionar formato (valores, fórmulas, etc.)

**En archivo Excel**: Ver hoja "Datos Importados"

------------------------------------------------------------------------

## Paso 2: Diagnóstico Visual en Excel

**Instrucciones:**

1.  Abre `Ex_1_1.xlsx`
2.  Ve a hoja "Datos Crudos" (encabezado ROJO)
3.  **Observa visualmente** los problemas:

::::: columns
::: {.column width="50%"}
-   Fila 2: Fecha formato diferente
-   Fila 3: Fecha como texto ("1 de enero")
-   Fila 4: Sector con espacios
:::

::: {.column width="50%"}
-   Fila 2: Ingresos negativos (-30000)
-   Fila 3: Empleados vacío
-   Fila 4 y 7: Mayúsculas inconsistentes
:::
:::::

**Pregunta para reflexión**: ¿Cuántos problemas identificas?

------------------------------------------------------------------------

## Ejercicio 1: Diagnóstico en Excel

**Instrucción:**

1.  Abre `Ex_1_1.xlsx`
2.  Hoja "Diagnóstico Manual"
3.  Completa la tabla:
    -   Problema detectado
    -   Fila donde ocurre
    -   Tipo (Fecha, Texto, Número, Faltante)
    -   Severidad (Baja, Media, Alta)

**Tiempo**: 15 minutos

**Preguntas**: 1. ¿Cuántos problemas encontraste? 2. ¿Cuál es el más
frecuente? 3. ¿Cuál afectaría más al análisis?

------------------------------------------------------------------------

## Solución - Ejercicio 1

**Problemas principales en Datos Crudos:**

| Tipo                      | Cantidad | Ejemplos                  |
|---------------------------|----------|---------------------------|
| Fechas múltiples formatos | 3        | Filas 2, 3, 4             |
| Espacios en texto         | 2        | Filas 4, 7                |
| Mayúsculas inconsistentes | 4        | Filas 2, 3, 4, 7          |
| Ingresos negativos        | 1        | Fila 2                    |
| Valores faltantes         | 1        | Fila 3, columna Empleados |

**Total de inconsistencias**: 11 problemas en 8 registros

------------------------------------------------------------------------

# Limpieza de Datos en Excel

## Paso 3: Limpiar Nombres de Columnas

**En Excel, esta es una tarea VISUAL:**

1.  Ve a "Datos Crudos"
2.  Observa los nombres de columnas: ID, fecha, sector, ingresos,
    empleados
3.  **Verifica que NO haya**:
    -   Espacios extras
    -   Caracteres especiales
    -   Mayúsculas inconsistentes

**En este caso**: Los nombres ya están limpios ✓

------------------------------------------------------------------------

## Paso 4: Limpiar Texto - TRIM y MAYUS

**El problema**: Espacios y mayúsculas inconsistentes

**Solución en Excel:**

Crea una columna auxiliar con la fórmula:

``` excel
=MAYUS(TRIM(C2))
```

Donde: - `TRIM()`: Elimina espacios al inicio y final - `MAYUS()`:
Convierte a mayúsculas

**Instrucciones paso a paso:**

1.  Abre hoja "Paso_3_Limpiar_Texto" en Excel
2.  Columna D (auxiliar): Inserta fórmula =MAYUS(TRIM(C2))
3.  Copia hacia abajo hasta fila 9
4.  Observa los resultados

------------------------------------------------------------------------

## Ejercicio 2: Limpiar Texto en Excel

**Instrucción:**

1.  Abre `Ex_1_1.xlsx`
2.  Hoja "Paso_3_Limpiar_Texto"
3.  Columna D: Aplica =MAYUS(TRIM(C2))
4.  Copia la fórmula hacia abajo
5.  Columna E: Copia los resultados limpios
6.  Compara columna C (sucia) vs E (limpia)

**Tiempo**: 10 minutos

**Preguntas**: 1. ¿La fórmula funcionó? 2. ¿Qué cambió en los datos? 3.
¿Faltó algo?

------------------------------------------------------------------------

## Solución - Ejercicio 2

**Resultado esperado en Columna E (limpia):**

```         
FINANZAS
FINANZAS
FINANZAS
FINANZAS
RETAIL
RETAIL
RETAIL
MANUFACTURA
```

**Observación**: Todos estandarizados a mayúsculas, sin espacios

**En Excel**: Copia estos valores y pega sobre la columna original
(Paste Special → Values Only)

------------------------------------------------------------------------

## Paso 5: Convertir Fechas

**El problema**: Fechas en 3 formatos diferentes

```         
01/01/2024    (DD/MM/YYYY)
2024-01-02    (YYYY-MM-DD)
1 de enero    (Texto)
```

**Solución en Excel:**

1.  Selecciona la columna de fechas
2.  Data → Text to Columns
3.  Delimitador: (ninguno)
4.  Formato de datos: Date → YYYY-MM-DD
5.  Click Finish

**O manualmente:**

``` excel
=DATEVALUE(B2)
```

------------------------------------------------------------------------

## Ejercicio 3: Convertir Fechas en Excel

**Instrucción :**

1.  Abre `Ex_1_1.xlsx`
2.  Hoja "Paso_4_Convertir_Fechas"
3.  Selecciona columna B (fechas)
4.  Data → Text to Columns
5.  Avanza hasta "Column Data Format"
6.  Selecciona "Date" → Formato YYYY-MM-DD
7.  Observa el resultado

**Tiempo**: 10 minutos

**Preguntas**: 1. ¿Todas las fechas se convirtieron? 2. ¿Hay alguna que
no se convirtió? 3. ¿Por qué?

------------------------------------------------------------------------

## Solución - Ejercicio 3

**Fechas convertidas correctamente:**

```         
2024-01-01
2024-01-02
(ERROR) - No se puede convertir "1 de enero"
2024-04-01
...
```

**Conclusión**: "1 de enero" debe corregirse manualmente a 2024-01-01

**En Excel**: Selecciona esa celda y escribe manualmente la fecha

------------------------------------------------------------------------

## Paso 6: Detectar Valores Faltantes

**En Excel, detectar NA es VISUAL:**

1.  Ve a la hoja "Datos Crudos"
2.  Columna "empleados"
3.  Fila 3: Vacía (NA)

**Solución 1 - Usar fórmula CONTAR.BLANCOS:**

``` excel
=CONTAR.BLANCOS(E2:E9)
```

Resultado: 1 valor faltante

**Solución 2 - Reemplazar:**

1.  Ctrl+H (Find & Replace)
2.  Find: (dejar vacío)
3.  Replace with: NA
4.  Click Replace All

------------------------------------------------------------------------

## Ejercicio 4: Detectar y Marcar Faltantes en Excel

**Instrucción :**

1.  Abre `Ex_1_1.xlsx`
2.  Hoja "Datos Crudos"
3.  Columna F (nueva): =IF(ISBLANK(E2),"FALTANTE","OK")
4.  Copia hacia abajo
5.  Observa qué filas tienen FALTANTE
6.  En la hoja "Problemas", documenta qué hacer

**Tiempo**: 8 minutos

**Decisión (para después)**: - ¿Eliminar la fila? - ¿Imputar con la
mediana? - ¿Imputar con el promedio?

------------------------------------------------------------------------

## Paso 7: Manejar Valores Negativos

**El problema**: Ingresos negativos (-30000)

**Preguntas a responder PRIMERO:** 1. ¿Es un error de entrada? 2. ¿Es
una devolución legítima? 3. ¿Es un ajuste contable?

**En Excel - Solución 1: Marcar para revisión**

``` excel
=IF(D2<0,"REVISAR","OK")
```

**En Excel - Solución 2: Convertir a positivos**

``` excel
=ABS(D2)
```

------------------------------------------------------------------------

## Ejercicio 5: Marcar Valores Negativos en Excel

**Instrucción :**

1.  Abre `Ex_1_1.xlsx`
2.  Hoja "Datos Crudos"
3.  Columna G (nueva): =IF(D2\<0,"NEGATIVO","OK")
4.  Copia hacia abajo
5.  Observa cuál fila tiene NEGATIVO
6.  Decide: ¿revisar o convertir a positivo?

**Para este ejemplo**: Convertir a positivo

**Columna H**: =ABS(D2)

**Tiempo**: 8 minutos

------------------------------------------------------------------------

## Paso 8: Crear Variables Derivadas en Excel

**Variables con significado económico:**

``` excel
Ingresos por Empleado = Ingresos / Empleados
```

**En Excel:**

1.  Abre `Ex_1_1.xlsx`
2.  Hoja "Datos Limpios" (encabezado VERDE)
3.  Columna F: =E2/E2 (Ingresos / Empleados)
4.  Copia hacia abajo
5.  Resultado: Eficiencia por empleado

------------------------------------------------------------------------

## Ejercicio 6: Crear Variables Derivadas en Excel

**Instrucción :**

1.  Abre `Ex_1_1.xlsx`
2.  Hoja "Datos Limpios"
3.  Columna F: Ingreso por Empleado
4.  Fórmula: =E2/F2
5.  Copia hacia abajo hasta fila 9
6.  Observa los valores calculados

**Preguntas**: 1. ¿Cuál sector tiene mayor eficiencia? 2. ¿Cuál tiene
menor? 3. ¿Tiene sentido el resultado?

**Tiempo**: 10 minutos

------------------------------------------------------------------------

## Paso 9: Documentar en Excel

**Crear Diccionario de Variables:**

1.  Nueva hoja: "Diccionario"
2.  Tabla:

| Variable | Descripción | Tipo | Unidad | Rango |
|---------------|---------------|---------------|---------------|---------------|
| ID | Identificador único | Numérico | \- | 1-35 |
| fecha | Fecha transacción | Fecha | YYYY-MM-DD | 2024-01-01 a 2024-06-01 |
| sector | Sector económico | Texto | \- | Finanzas, Retail, Manufactura |
| ingresos | Ingresos netos | Numérico | USD | 30000-70000 |
| empleados | Cantidad de empleados | Numérico | Personas | 90-150 |
| ingreso_per_capita | Ingresos por empleado | Numérico | USD/Persona | 200-600 |

------------------------------------------------------------------------

## Ejercicio 7: Documentar en Excel

**Instrucción :**

1.  Abre `Ex_1_1.xlsx`
2.  Crea nueva hoja: "Diccionario"
3.  Completa la tabla (ver ejemplo anterior)
4.  Para cada variable:
    -   Descripción clara
    -   Tipo de dato
    -   Unidad de medida
    -   Rango de valores

**Tiempo**: 15 minutos

**Importancia**: Otros analistas entiendan tus datos

## Ejercicio Aplicativo:

:::: {.block}
Eres analista en una firma de inversiones ubicada en Miami enfocada en economías emergentes. Te han encargado realizar un análisis rápido de las últimas cotizaciones de Credicorp Ltd. (Ticket: BAP) que han sido extraídas de Investing.com, preparándolos para un análisis financiero posterior.
:::





# Power Query en Excel

## ¿Qué es Power Query?

:::{.block}
### Definición
Power Query es el **motor de transformación de datos** integrado en Excel (pestaña Datos → Obtener y Transformar). Permite:

- Importar datos desde múltiples fuentes (CSV, bases de datos, APIs, web)
- Transformar y limpiar datos sin modificar el archivo original
- Automatizar procesos repetitivos de preparación
- Documentar cada paso de transformación de forma auditable
:::

**Ventaja clave**: Todo lo que hicimos manualmente con fórmulas, Power Query lo hace en un pipeline visual y reproducible.

---

## Power Query vs Fórmulas Manuales

:::{.columns}

:::{.column width="50%"}
**Fórmulas Manuales**

- =TRIM(C2) celda por celda
- Columnas auxiliares
- Difícil auditar
- Se rompe al cambiar datos
- No escala
:::

:::{.column width="50%"}
**Power Query**

- Transformación en bloque
- Sin columnas auxiliares
- Cada paso documentado
- Se actualiza con Refresh
- Escala a millones de filas
:::

:::

---

## Acceder a Power Query

**Instrucciones paso a paso:**

1. Excel → pestaña **Datos**
2. Sección **Obtener y Transformar Datos**
3. Click **Desde libro** (si ya tienes Excel)
4. O **Desde texto/CSV** (si importas)
5. Se abre el **Editor de Power Query**

El editor tiene 3 paneles:

- Izquierda: Consultas (queries)
- Centro: Vista previa de datos
- Derecha: **Pasos aplicados** (el pipeline)

---

## Aplicaciones Económicas de Power Query

:::{.block}
### ¿Dónde se usa en la práctica?
1. **Comercio exterior**: Consolidar registros de importaciones/exportaciones mensuales
2. **Finanzas corporativas**: Unificar estados financieros de subsidiarias en distintas monedas
3. **Análisis de precios**: Transformar tablas anchas (meses en columnas) a formato largo para análisis
4. **Indicadores macro**: Extraer datos del Banco Mundial o FMI desde web y estructurarlos
5. **Consolidación multi-fuente**: Combinar CSVs, hojas Excel y bases de datos en una sola tabla
:::

## Ejercicio: Limpieza de Datos Educativos Globales (ONU)

:::{.block}
### Contexto
Trabajaremos con el dataset **"Datos Educativos Globales"** publicado en Kaggle, extraído del portal de datos de las Naciones Unidas (UN Data). Contiene indicadores educativos (tasas de matriculación, alfabetización, etc.) de múltiples países y años.


Supondremos que somos parte del equipo de especialistas de una organización enfocada en analizar la educación primaria en Colombia y Perú. Nos han solicitado obtener un cuadro comparativo con la información sobre la tasa de matrícula Primaria.

Toma el archivo "dataset_edu_ONU.xlsx" y presenta lo solitado para presentar.   

:::


## Estructura del Dataset
**Estructura original (7 columnas):**

| Columna | Descripción |
|---|---|
| Índice | Número único por fila |
| ID | Identificador numérico |
| País | Nombre del país |
| Año | Año del registro |
| Tipo de Dato Educativo | Categoría (matriculación, alfabetización, etc.) |
| Tasa | Valor numérico del indicador |
| Fuente de Datos | Origen (ONU) |


## Datos Faltantes: ¿Por Qué Importan?

Un **dato faltante** (NA) es una observación que debería existir pero no fue registrada. En Excel aparece como celda vacía.

**Consecuencias si no se tratan:**

- `=PROMEDIO()` ignora vacíos silenciosamente → sesgo invisible
- Modelos eliminan filas completas → pérdida masiva de información
- Decisiones basadas en datos incompletos → riesgo financiero

**En la práctica**: Bases de comercio internacional tienen entre 3-8% de campos vacíos. Un dataset de 1000 registros con 6% de faltantes en una columna significa ~60 decisiones tomadas sin información.

---

## Clasificación de Datos Faltantes (Rubin, 1976)

| Tipo | Significado | Ejemplo Comercio Internacional |
|---|---|---|
| **MCAR** | Falta por puro azar | Servidor de aduanas se cae 2 horas |
| **MAR** | Falta por otra variable observable | Empresas pequeñas no reportan volumen |
| **MNAR** | Falta por el valor mismo | Empresas con aranceles altos los omiten |

**Regla práctica:**

- < 5% y sin patrón → tratar como MCAR
- Faltantes correlacionan con un grupo → MAR, imputar por grupo
- Razón lógica para que el valor cause la ausencia → MNAR, documentar

---

## Métodos de Tratamiento

| Método | Cuándo Usarlo | En Excel |
|---|---|---|
| **Eliminar filas** | MCAR, < 5% faltantes | Filtrar → Eliminar |
| **Eliminar columna** | Variable con > 50% vacíos | Eliminar columna |
| **Media/Mediana global** | MCAR, solución rápida | =IF(ISBLANK(), MEDIAN()) |
| **Mediana por grupo** | MAR (lo más recomendable) | Fórmula matricial |
| **Interpolación** | Solo series temporales | Promedio anterior/posterior |
| **Regresión / KNN / MICE** | MAR complejo, > 20% | Requiere R o Python |

**Advertencia**: Reemplazar con **cero** no es imputar. Cero es un valor; vacío es ausencia de información. Confundirlos distorsiona todo el análisis posterior.


## Ejercicio: Limpieza de Datos de Comercio Internacional

:::{.block}
### Situación
La gerencia de operaciones recibe mensualmente el archivo `datos_comercio_internacional.csv` con 1020 registros de importaciones y exportaciones de 10 países y 8 sectores. El archivo presenta: duplicados, fechas en múltiples formatos, texto inconsistente (espacios, mayúsculas, códigos ISO), símbolos en campos numéricos ($, %), valores negativos sin justificación, y **datos faltantes entre el 1% y 6%** en 9 de sus 11 columnas.
:::

**Objetivo**: Usando exclusivamente **Power Query**, entregar una tabla limpia donde: no existan duplicados, todo el texto esté estandarizado, los campos numéricos sean números válidos, y los datos faltantes estén tratados con el método adecuado según su patrón. Documenta cada decisión en el panel de pasos aplicados.





# Migración Natural a R

## De Excel a R: Conceptos Paralelos

**Lo que ya sabes en Excel:**

``` excel
=MAYUS(TRIM(C2))          // Limpiar texto
=IF(D2<0,"NEG","OK")      // Condicionales
=E2/F2                     // Operaciones
=PROMEDIO(E2:E9)          // Funciones
```

**Lo mismo en R:**

``` r
str_to_title(str_trim(sector))    # Limpiar texto
ifelse(ingresos < 0, "NEG", "OK") # Condicionales
ingresos / empleados              # Operaciones
mean(ingresos)                    # Funciones
```

------------------------------------------------------------------------

## ¿Por qué Migrar a R?

::::: columns
::: {.column width="50%"}
**Limitaciones de Excel** - Manual (cada fila requiere fórmula) - No
escala (millones de filas) - Difícil auditar - Difícil reproducir -
Lento con datos grandes
:::

::: {.column width="50%"}
**Ventajas de R** - Automático (aplica a toda columna) - Escala a
millones de filas - Código transparente - Reproducible al 100% - Muy
rápido con datos grandes
:::
:::::

## Limpieza de Datos en R: Funciones Esenciales

:::{.block}
### El Ecosistema tidyverse
R utiliza el paquete **tidyverse** (incluye dplyr, stringr, tidyr) 
como herramienta principal de limpieza. La lógica es similar a 
Power Query: un **pipeline** donde cada paso transforma los datos 
y pasa el resultado al siguiente usando el operador `%>%`.
:::

```{r intro_pipe, eval=FALSE}
# El operador %>% (pipe) conecta pasos como Power Query
datos %>%
  paso_1() %>%    # Equivale a un "Paso aplicado"
  paso_2() %>%    # Se ejecuta sobre el resultado anterior
  paso_3()        # Resultado final
```

**Lectura**: "Toma datos, LUEGO aplica paso 1, LUEGO paso 2..."

---

## Funciones de Texto (equivalentes a Power Query)

```{r texto, eval=FALSE}
library(tidyverse)

datos %>% mutate(
  # Recortar espacios (= Text.Trim)
  pais = str_trim(pais),
  
  # Mayúsculas (= Text.Upper)
  pais = toupper(pais),
  
  # Minúsculas (= Text.Lower)
  sector = tolower(sector),
  
  # Título (= Text.Proper / Mayúscula cada palabra)
  sector = str_to_title(sector),
  
  # Reemplazar texto (= Replacer.ReplaceText)
  monto = str_remove_all(monto, "\\$"),
  
  # Extraer primeros N caracteres (= Text.Start)
  codigo = str_sub(pais, 1, 2)
)
```

---

## Funciones Numéricas y de Filtro

```{r numericas, eval=FALSE}
datos %>%
  # Convertir texto a número (= TransformColumnTypes)
  mutate(monto = as.numeric(monto)) %>%
  
  # Valor absoluto (= Number.Abs)
  mutate(monto = abs(monto)) %>%
  
  # Redondear
  mutate(tasa = round(tasa, 2)) %>%
  
  # Filtrar filas (= Table.SelectRows)
  filter(monto > 0, !is.na(fecha)) %>%
  
  # Eliminar duplicados (= Table.Distinct)
  distinct() %>%
  
  # Eliminar duplicados por columna
  distinct(num_factura, .keep_all = TRUE) %>%
  
  # Ordenar (= Table.Sort)
  arrange(desc(monto))
```

---

## Funciones para Datos Faltantes

```{r faltantes, eval=FALSE}
datos %>% mutate(
  # Reemplazar NA con valor fijo (= ReplaceValue null)
  arancel = replace_na(arancel, 12.27),
  empleados = replace_na(empleados, 268),
  
  # Reemplazar NA con mediana global
  volumen = ifelse(is.na(volumen),
                   median(volumen, na.rm = TRUE),
                   volumen),
  
  # Reemplazar NA con mediana POR GRUPO
  # (esto NO se puede hacer en Power Query fácilmente)
  monto = ifelse(is.na(monto),
                 median(monto, na.rm = TRUE),
                 monto),
  .by = sector   # ← calcula mediana dentro de cada sector
)

# Contar faltantes por columna
colSums(is.na(datos))
```

---

## Ejemplo: Pipeline de Limpieza en R

**Lo que hiciste en Excel (9 pasos) en R (5 líneas):**

```{r pipeline_r, eval=FALSE, echo=TRUE, size="tiny"}
# Cargar datos
datos <- read.csv("datos_crudos.csv")

# PIPELINE COMPLETO DE LIMPIEZA
datos_limpios <- datos %>%
  # Limpiar texto
  mutate(sector = str_trim(sector) %>% str_to_title()) %>%
  # Convertir fechas
  mutate(fecha = as.Date(fecha, format="%Y-%m-%d")) %>%
  # Marcar negativos
  mutate(ingreso_negativo = ingresos < 0,
         ingresos = abs(ingresos)) %>%
  # Imputar faltantes
  mutate(empleados = ifelse(is.na(empleados), 
                            median(empleados, na.rm=TRUE), 
                            empleados)) %>%
  # Crear variables derivadas
  mutate(ingreso_per_capita = ingresos / empleados)

# Resultado: Datos listos para análisis
head(datos_limpios)
```


## Flujo Natural de Aprendizaje

```         
PASO 1: Excel (entiendes CÓMO se hace)
   ↓
PASO 2: R (entiendes POR QUÉ es mejor)
   ↓
PASO 3: Migración (usas R para proyectos grandes)
   ↓
PASO 4: Dominio (Excel para exploración, R para producción)
```

------------------------------------------------------------------------

## Checkpoint: Preguntas de Verificación

Responde internamente:

1.  ¿Cuál es el propósito principal de la limpieza de datos?
2.  ¿Por qué es importante documentar variables?
3.  ¿Qué herramienta de Excel usaste para limpiar espacios?
4.  ¿Qué ventaja tiene R sobre Excel para datos grandes?
5.  ¿Cuándo usarías Excel y cuándo usarías R?

------------------------------------------------------------------------

## Próxima Sesión

### Sesión 2: Estadística Descriptiva

Ahora con datos limpios, aprenderemos a:

-   Crear tablas de frecuencia
-   Calcular medidas de tendencia central (media, mediana, moda)
-   Calcular medidas de dispersión (desviación estándar, IQR)
-   **Visualizar con gráficos** (histogramas, boxplots)
-   Interpretar indicadores económicos

**Preparación**: Traer los datos limpios de esta sesión

------------------------------------------------------------------------

## Referencias Bibliográficas

::: block
### Textos Esenciales

-   Broman, K. W., & Woo, K. H. (2018). "Data organization in
    spreadsheets." *The American Statistician*, 72(1), 2-10.
-   Batini, C., Cappiello, C., Francalanci, C., & Maurino, A. (2009).
    "Methodologies for data quality assessment and improvement." *ACM
    Computing Surveys*, 41(3), 1-52.
-   Wickham, H., & Grolemund, G. (2017). *R for Data Science: Import,
    Tidy, Transform, Visualize, and Model Data*. O'Reilly Media.
:::

## Recursos en Línea

-   **Microsoft Excel Documentation**:
    https://support.microsoft.com/en-us/excel
-   **R Data Wrangling**: https://r4ds.hadley.nz/
-   **tidyverse Guide**: https://www.tidyverse.org/
